【裁判字號】    92,台上,4396
【裁判日期】    920814
【裁判案由】    洗錢
【裁判全文】
最高法院刑事判決                              九十二年度台上字第四三九六號
    上  訴  人  甲○○
                        在押.
右上訴人因洗錢案件，不服台灣高等法院中華民國九十二年五月二十日第二審判決（
九十二年度上訴字第一０一三號，起訴案號：台灣台北地方法院檢察署八十八年度偵
字第二七二０三號、八十九年度偵字第三一四九、三一五０號），提起上訴，本院判
決如左：
    主  文
原判決撤銷，發回台灣高等法院。
    理  由
本件原判決認定上訴人甲○○與李溪泉（另案通緝）等成年人基於犯意聯絡，為下列
行為：
(1)、上訴人與李溪泉等人基於假冒他人名義行使偽造證件之犯意聯絡，由上訴人於民
    國八十八年十月間在台北縣三重市提供其本人與李麗娜所有之相片，供李溪泉偽
    造陳平宗、陳孟俊、吳昱霖等人之國民身分證後，交付上訴人備用，足以生損害
    於陳平宗、陳孟俊、吳昱霖及主管機關對國民身分管理之正確性而害及公眾。
(2)、上訴人與李溪泉基於共同意圖為自己不法所有之概括犯意，由上訴人依李溪泉指
    示，明知實際上並無支付分期款之意願，而連續於八十八年十月二十八日、同年
    十一月二日至台北縣中和市○○路車行，持貼有甲○○、李麗娜相片之偽造陳平
    宗、吳昱霖身分證取信車商，佯以陳平宗為購車人、吳昱霖為保證人名義購車，
    並先後偽造陳平宗簽名、指印，冒名簽署如原判決附表一所示之機車買賣訂購書
    ，使車商陷於錯誤，不知其係冒名而無付款之真意，而以分期付款之方式分別向
    林中和、廖欽朝詐購得車號ＣＤＭ三五二號、ＦＪＦ一八○號機車，足以生損害
    於陳平宗、吳昱霖，及一般人對國民身分證之信賴而害及公眾。
(3)、上訴人明知李溪泉利用轉接電話從事常業詐欺犯罪，且以人頭帳戶提領、轉存詐
    欺所得贓款；竟為增加收入維生而決意為之掩飾常業詐欺犯罪所得財物，並依李
    溪泉指示，持李溪泉偽刻之「陳孟俊」、「陳平宗」印章及前開偽造之陳孟俊、
    陳平宗國民身分證行使，偽造如原判決附表二所示之陳孟俊、陳平宗署名及印文
    ，冒名偽造如原判決附表二所示之開戶資料等文書，持以行使向原判決附表二所
    示行庫申請開戶，並請領金融卡，足以生損害於陳孟俊、陳平宗及一般人對國民
    身分證之信賴而害及公眾。上訴人隨即自八十八年十一月間起多次在台北縣三重
    地區等地，以上述冒名申請之帳戶提款卡為李溪泉提領贓款，掩飾犯罪所得而洗
    錢。嗣李溪泉為增加其掩飾詐欺所得之帳戶來源，使罪跡難查，更透過報紙廣告
    ，於八十八年十二月初，向知情之廖自堅、李旻訓、廖志雄等人聯繫購買或租用
    金融卡，由李溪泉負責聯繫約定彼等每提供一銀行帳戶供使用一個月，可得款新
    台幣（下同）三千元；並由甲○○依李溪泉指示出面至台北縣三重等地向廖自堅
    、李旻訓等人拿取金融卡及存摺，供提領贓款，掩飾常業詐欺之犯罪所得而洗錢
    之用。上訴人為李溪泉提領贓款，掩飾犯罪所得而洗錢，按日可得三千元之對價
    ，並以此為生，賴以為業。
嗣於八十八年十二月十三日下午三時三十分許，上訴人騎乘前述詐得之ＦＪ一八○號
機車行經台北市○○○路一三五巷三十六號前，與李溪泉聯絡時，為警當場查獲，並
扣得偽造之陳平宗金融卡及李溪泉所有供上訴人聯繫洗錢事宜之易利信行動電話一台
、偽造之「陳平宗」、「陳孟俊」印章各一枚、依李溪泉指示領得之詐欺所得贓款十
六萬五千元及上訴人所有供個人私用之諾奇亞行動電話一台、電話記事本一本等情。
因而維持第一審依牽連犯論處上訴人共同以洗錢為常業（累犯）罪刑之判決，駁回上
訴人在第二審之上訴，固非無見。
惟查：(一)、刑法第五十九條之酌量減輕其刑，必於犯罪之情狀，在客觀上足以引起一
般人之同情，認為即予宣告法定最低度刑期，猶嫌過重者，始有其適用。至其情節輕
微，僅可為法定刑內從輕量處之標準，尚難據為酌量減輕之理由。原判決認上訴人常
業洗錢，一日所得僅三千元，扣案所得贓款亦僅十餘萬元，犯罪所得金額不高，犯後
坦承犯行，最低法定罰金刑頗重等情，僅係犯罪情節輕重之問題，屬刑法第五十七條
所定科刑時應審酌之事項，科刑時固應加以審酌，以為量刑輕重之標準，原判決遽以
之為認定上訴人犯罪情狀可以憫恕，予以酌減其刑，尚嫌速斷。又有期徒刑、拘役、
罰金減輕者，減輕其刑至二分之一。但同時有免除其刑之規定者，其減輕得減至三分
之二。而有期徒刑加減者，其最高度及最低度同加減之；至拘役或罰金加減者，僅加
減其最高度。有二種以上之主刑者，加減時併加減之。酌量減輕其刑者，準用減輕其
刑之規定。刑法第六十六條、第六十七條、第六十八條、第六十九條、第七十三條規
定甚明。九十二年二月六日修正前洗錢防制法第九條第二項（現行法為第三項）常業
洗錢罪之法定本刑為一年以上七年以下有期徒刑，併科新台幣一百萬元以上一千萬元
以下罰金，其主刑有二種，酌量減輕其刑時該二種主刑即有期徒刑及罰金均應併減輕
之，且罰金部分減輕其刑應僅減輕其最高度之刑，最低度之刑不得減輕。原判決既依
刑法第五十九條酌量減輕上訴人之刑，卻維持第一審量處有期徒刑一年六月，併科罰
金新台幣六十萬元之判決，但未說明何以就法定本刑之有期徒刑部分，未予酌量減輕
，卻就罰金之本刑部分連最低度之新台幣一百萬元亦予以減輕之理由，亦有可議。(二)
、犯常業洗錢罪，在偵查或審判中自白者，減輕其刑，修正前洗錢防制法第九條第四
項後段規定甚明。原判決理由一謂上訴人坦承提供自己及李麗娜相片供李溪泉偽造陳
平宗、陳孟俊、吳昱霖身分證，並冒名偽造文書申請開戶、及為李溪泉出面拿取他人
存摺，以他人提款卡為之提領、掩飾常業詐欺重大犯罪所得贓款等犯行等語。如果無
訛，上訴人有無於事實審偵、審中自白其洗錢之犯行，因與其是否有前開自白減刑規
定適用之認定至有關係，原判決未詳加調查釐清，論述明白，其審理猶有未盡。上訴
意旨指摘原判決不當，尚非全無理由，應認有撤銷發回更審之原因。至原判決理由三
說明不另為無罪之諭知部分，基於審判不可分之原則，併予發回，附此敘明。
據上論結，應依刑事訴訟法第三百九十七條、第四百零一條，判決如主文。
中      華      民      國    九十二    年      八      月     十四     日
                              最高法院刑事第三庭
                                  審判長法官  林  茂  雄
                                        法官  王  居  財
                                        法官  張  祺  祥
                                        法官  郭  毓  洲
                                        法官  吳  三  龍
      右正本證明與原本無異
                                              書  記  官
中      華      民      國    九十二    年      八      月     二十     日
                                                                       ：


司法院資訊處製作；財團法人民間司法改革基金會備份。
